【裁判字號】    98,重訴,79
【裁判日期】    980527
【裁判案由】    侵權行為損害賠償
【裁判全文】
臺灣臺南地方法院民事判決              98年度重訴字第79號
原      告  庚○○
                        50號.
            丙○○
            己○○
                        50號.
            戊○○
                        50號.
            丁○○
共      同
訴訟代理人  宋金比律師
被      告  甲○○
                        2號
被      告  乙○○
上列當事人間因侵權行為損害賠償事件，原告提起刑事附帶民事
訴訟，經本院刑事庭裁定（97年度交重附民字第42號）移送前來
，本院於民國98年5月20日言詞辯論終結，判決如下：
    主      文
被告應連帶給付原告庚○○新臺幣伍拾萬元，及自民國九十八年
五月二十一日起至清償日止，按年息百分之五計算之利息。
被告應連帶給付原告丙○○新臺幣柒拾貳萬零陸佰柒拾壹元，及
自民國九十八年五月二十一日起至清償日止，按年息百分之五計
算之利息。
被告應連帶給付己○○新臺幣參拾貳萬陸仟參佰伍拾元，及自民
國九十八年五月二十一日起至清償日止，按年息百分之五計算之
利息。
被告應連帶給付戊○○、丁○○各新臺幣參拾萬元，及自民國九
十八年五月二十一日起至清償日止，按年息百分之五計算之利息
。
原告其餘之訴駁回。
訴訟費用新台幣柒萬肆仟柒佰柒拾伍元，由被告連帶負擔其中百
分之四十，由原告庚○○負擔其中百分之十三、由原告丙○○負
擔其中百分之十八、由原告己○○負擔其中百分之十一、由原告
戊○○、丁○○各負擔其中百分之九。
本判決原告庚○○勝訴部分，於原告庚○○以新臺幣壹拾陸萬柒
仟元為被告供擔保後，得假執行。但被告如以新臺幣伍拾萬元為
原告庚○○預供擔保，得免為假執行。
本判決原告丙○○勝訴部分，於原告丙○○以新臺幣貳拾肆萬元
為被告供擔保後，得假執行。但被告如以新臺幣柒拾貳萬零陸佰
柒拾壹元為原告丙○○預供擔保，得免為假執行。
本判決原告己○○勝訴部分，於原告己○○以新臺幣壹拾萬玖仟
元為被告供擔保後，得假執行。但被告如以新臺幣參拾貳萬陸仟
參佰伍拾元為原告己○○預供擔保，得免為假執行。
本判決原告戊○○勝訴部分，於原告戊○○以新臺幣壹拾萬元為
被告供擔保後，得假執行。但被告如以新臺幣參拾萬元為原告戊○○預供擔保，得免為假執行。
本判決原告丁○○勝訴部分，於原告丁○○以新臺幣壹拾萬元為
被告供擔保後，得假執行。但被告如以新臺幣參拾萬元為原告丁○○預供擔保，得免為假執行。
原告其餘假執行之聲請駁回。
    事實及理由
一、按訴狀送達後，原告不得將原訴變更或追加他訴。但請求之
    基礎事實同一、擴張或減縮應受判決事項之聲明、不甚礙被
    告之防禦及訴訟之終結者，不在此限，民事訴訟法第255條
    第1項第2款、第3款、第7款分別定有明文。本件原告於民國
    97年11月20日起訴時，原僅請求被告甲○○應給付原告新臺
    幣（下同）200萬元、給付原告丙○○1,621,391元、給付原
    告己○○1,226,350元、給付原告戊○○120萬元、給付原告
    丁○○120萬元及均自起訴狀繕本送達之翌日（即97年11 月
    27日）起至清償日止，按週年利率百分之5計算之利息。嗣
    於98年3月31日具狀追加請求被告甲○○之僱用人乙○○應
    連帶賠償，並於98年5月13日具狀變更訴之聲明為請求被告
    應連帶給付原告庚○○200萬元、給付原告丙○○1,620,671
    （含醫療費用10,656元、殯葬費用410,015元及精神慰撫金
    120萬元)、給付原告己○○1,226,350元（含殯葬費用26,35
    0元及精神慰撫金120萬元）、給付原告戊○○120萬元、給
    付丁○○120萬元，及自本訴狀繕本送達被告翌日起至清償
    日止，按年息百分之5計算之利息等語。是原告追加乙○○
    為被告，係基於本件侵權行為法律關係所為請求之同一基礎
    事實，且屬減縮應受判決事項之金額，且均不甚礙於被告之
    防禦及訴訟之終結，揆諸前揭規定，尚無不合，應予准許，
    合先敘明。
二、原告起訴主張：
  (一)被告甲○○於97年6月27日17時許，駕駛車牌號碼E4-2251號
    自小貨車，沿臺南縣仁德鄉○○村○○街457巷南向北行駛
    ，途經該巷與行大街之無號誌交岔路口時，本應注意汽車行
    駛時，應注意車前狀況，隨時採取必要之安全措施，及注意
    汽車行至無號誌之交岔路口，支線道車應暫停讓幹線道車先
    行，而當時天候雨、日間自然光線、柏油路面濕潤、無缺陷
    、道路無障礙物、視距復屬良好，並無不能注意之情事，竟
    疏於注意及此，適有陳盧月騎乘腳踏車沿臺南縣仁德鄉○○
    村○○街西向東行經該路交岔路口，被告甲○○見狀避煞不
    及，撞及被害人陳盧月，致陳盧月人車倒地，受有頭部撞挫
    傷等之傷害，經送往醫院急救，仍因顱內出血不治死亡。被
    告業已坦承上開犯行，其違反道路交通安全規則第94條第3
    項、第102條第1項第2款甚明，是其違規駕駛行為確有過失
    亦洵堪認定。
  (二)按因故意或過失，不法侵害他人之權利者，負損害賠償責任
    ；汽車、機車或其他非依軌道行駛之動力車輛，在使用中加
    損害於他人者，駕駛人應賠償因此所生之損害；又不法侵害
    他人致死者，對於支出醫療及增加生活上需要之費用或殯葬
    費用之人，亦應負損害賠償責任；不法侵害他人致死者，被
    害人之父、母、子、女及配偶雖非財產上之損害，亦得請求
    賠償相當之金額，民法第184條第1項前段、第191條之2、第
    192條第l項、第194條分別定有明文。本件依前所陳，被告
    甲○○既因上開過失行為導致陳盧月死亡，且被告甲○○又
    係被告乙○○僱用之司機，被告甲○○因執行業務而與陳盧
    月發生車禍，致陳盧月死亡，原告分別為陳盧月之配偶、子
    女，自得本於上開侵權行為法則及民法第188第1項，請求被
    告2人連帶賠償損害，請求之項目及數額如下：
  1.醫療費用10,656元：被害人陳盧月因本件車禍受有重大創傷
    、頭部外傷併腦水腫，腦出血等傷害，並導致死亡結果，在
    醫院期間共住加護病房6天，醫療費用合計10,656元，為被
    告丙○○所支出。
  2.殯葬費用436,365元：原告丙○○為被害人陳盧月支出之殯
    葬費用為410,015元，原告己○○則支出26,350元。
  3.精神慰撫金：被害人陳盧月為原告庚○○之配偶、原告丙○○、己○○、戊○○、丁○○之母，被害人既係因被告之過
    失行為而死亡，則被告5人精神上受有痛苦，自得請求被告
    給付精神慰撫金。原告庚○○與被害人陳盧月，結縭數十年
    ，被害人年齡67歲，本可安養天年，竟突遭橫禍，驟然生變
    ，致原告庚○○頓失老伴，精神上所受之痛苦至深且鉅；另
    原告丙○○、己○○、戊○○、丁○○等4人與被害人為母
    子關係，感情融洽，骨肉情深，如今突逢此巨變，喪失至親
    慈母，天人永隔實至感深痛，爰請求被告賠償原告庚○○精
    神慰撫金200萬元，賠償原告丙○○、己○○、戊○○、丁○○精神慰撫金各120萬元。
  (三)又原告等5人已有受領強制汽車責任保險給付150萬元，同意
    自每人所請求之精神慰撫金各抵扣30萬元。
  (四)爰聲明：被告應連帶給付原告庚○○200萬元、給付原告丙○○1,620,671元、給付原告己○○1,226,350元、給付原告
    戊○○、丁○○各120萬元及均自98年5月21日（即準備(二)狀
    送達被告翌日）起至清償日止，按週年利率百分之5計算之
    利息。並願供擔保，請准宣告假執行。
三、被告甲○○陳述：
  (一)對本件車禍之發生有過失及刑事判決認定之事實均不爭執。
    但被害人陳盧月也有過失，因她視力不好。
  (二)車禍發生時被告已經下班，當時的工作是幫被告乙○○載捕
    魚工具到魚塭後就可以下班，乙○○則是幫魚塭老闆調派人
    手載工具到魚塭去，讓晚上從事捕魚工作的人使用，伊僅係
    單純載送漁具的司機，薪水是魚塭老闆發給的，因伊不認識
    魚塭老闆，所以都是由乙○○代發，載貨地點不同，魚塭老
    闆也不同，均是被告乙○○找伊去送貨及指示送貨地點。跟
    被告乙○○工作已經1年多，錢是以載貨的地點計算，一個
    地點算一趟，載送一趟可以拿到800元，魚塭老闆跟乙○○
    租捕魚工具一天租金800元等於就是給司機運送捕魚工具的
    工資，錢是被告乙○○交給被告甲○○，每日領，工作不固
    定，並非每天都有車趟。至於被告乙○○的職業則是在賣魚
    ，專門跟魚塭老闆買虱目魚，再賣給攤販，所以伊幫乙○○
    載工具到魚塭，乙○○晚上再請人去魚塭捕魚。
  (三)對於原告所請求之醫療費用、殯葬費用均無意見，惟認為原告
    所請求之精神慰撫金金額太高。
  (四)爰聲明：駁回原告之訴。
四、被告乙○○陳述：
  (一)被告乙○○非瑋宗企業社負責人，瑋宗企業行之負責人為乙○○之父林春發。被告甲○○並非被告乙○○所僱用，被告
    乙○○雖從事魚貨買賣，惟並未僱用被告甲○○擔任司機載
    運魚貨，僅係介紹被告甲○○從事魚塭工作（即抓魚前先以
    裝設馬達之船筏繞行魚塭，驚嚇魚群排泄之捕魚前準備作業
    ），被告甲○○的報酬是魚塭主人交給被告乙○○再轉交給
    被告甲○○的。
  (二)被告甲○○於本件事故發生時所駕駛之車號E4-2551號自小
    貨車並非被告乙○○所有，被告甲○○確非受僱被告乙○○
    ，是被告甲○○稱車禍當時是幫公司送貨去魚塭，並非事實
    。
  (三)對原告請求之殯葬費及醫藥費部分無意見，但精神慰撫金金
    額太高。
  (三)爰聲明：駁回原告之訴及其假執行之聲請。如受不利判決，
    請准供擔保免為假執行。
五、本件有關原告主張：被告甲○○於97年6月27日17時許，駕
    駛車牌號碼E4-2251號自小貨車，未注意車前狀況及行至無
    號誌之交岔路口，支線道應暫停讓幹線道車先行，致撞及正
    騎乘腳踏車通過路口之陳盧月，陳盧月因而人車倒地，受有
    頭部撞挫傷之傷害，經送往臺南市立醫院急救，仍於97年7
    月2日因顱內出血不治死亡，被告甲○○並因業務過失致人
    於死，經本院刑事庭判處有期徒刑1年確定在案等情，為被
    告所不爭執，並經本院依職權調取本院97年度交訴字第103
    號刑事全卷內附道路交通事故現場圖、調查報告表、事故現
    場蒐證照片、臺南市立醫院法醫參考病歷摘表、臺灣臺南地
    方法院檢察署檢察官督同法醫師勘驗筆錄、相驗屍體證明書
    、檢驗報告書及相驗照片等件可據，堪信為真實。被告甲○○對於車禍之發生確有過失，且該過失行為與被害人陳盧月
    之死亡有相當因果關係，被告甲○○自應負侵權行為損害賠
    償責任。
六、按因故意或過失，不法侵害他人之權利者，負損害賠償責任
    ；不法侵害他人致死者，對於支出醫療及增加生活上需要之
    費用或殯葬費之人，亦應負損害賠償責任；被害人對於第三
    人負有法定扶養義務者，加害人對於該第三人亦應負損害賠
    償責任；另不法侵害他人致死者，被害人之父、母、子、女
    及配偶雖非財產上之損害，亦得請求賠償相當之金額；受僱
    人因執行職務，不法侵害他人之權利者，由僱用人與行為人
    連帶負損害賠償責任。民法第184條第1項前段、第192條第1
    項、第2項、第194條、第188條第1項定有明文。本件車禍之
    發生乃因被告甲○○之過失行為而肇致，並因此致被害人死
    亡，已如上述，原告等人分別為被害人之配偶、子女，有其
    等所提之戶籍謄本在卷可稽（見本院附民卷10、11頁），自
    得依上開規定請求被告甲○○負侵權行為損害賠償責任。惟
    被告乙○○抗辯其非被告甲○○之僱用人等語，經查：
（一）有關民法第188條第1項所訂僱用人責任，係為保護被害人
      而設，故此所稱之「受僱人」應從寬解釋，不以事實上有
      僱傭契約者為限，凡客觀上被他人使用為之服勞務而受其
      監督者，均堪認定為受僱人（最高法院57年台上字第1663
      號判例意旨參照）。查被告甲○○初於本院刑事庭審理時
      陳稱：伊受僱瑋宗企業社，負責人乙○○，伊係臨時工，
      伊當時是幫公司送貨載去魚塭；如果漁塭主人需要工人，
      就請瑋宗企業社乙○○去找工人，案發當日伊是受乙○○
      之請去魚塭載漁網，工資確實是乙○○發放的，但是是臨
      時性的，有工作就去載，平時只要有工作，伊就開小貨車
      去載漁網，主要工作就是開小貨車負責載漁網等語（見本
      院刑事卷25、44頁），足認被告甲○○確係客觀上為被告
      乙○○所使用為之服勞務（載運捕魚工具至魚塭）並受被
      告乙○○指揮監督及向被告乙○○受領報酬之人。雖被告
      嗣於本院98年5月4日審理時與被告乙○○一致陳稱「被告
      乙○○係介紹甲○○載運工具至漁塭並從事捕魚前之裝設
      馬達船筏繞行魚塭驅趕魚群之準備工作，被告甲○○之報
      酬係由漁塭之主人給與」云云（見本院卷95頁正背面），
      惟被告甲○○前於本院98年4月13日審理已陳稱：伊僅係
      單純幫乙○○載捕魚工具去魚塭，讓晚上從事捕魚工作之
      人使用等語（見本院卷83頁），核與渠在刑案審理時陳述
      相符，惟於被告乙○○到庭後，被告甲○○始變異前詞改
      稱除載運工具至漁塭外，尚有從事捕魚前之準備工作云云
      ，則其事後說詞顯係附和被告乙○○，藉以迴避渠等間成
      立僱傭之事實。又被告乙○○雖辯稱伊以販魚為業，甲○○及捕魚之人係伊「介紹」給漁塭主人，捕魚工具也是伊
      「出租」給魚塭主人等語（見本院卷95頁正背面），惟查
      ，被告甲○○稱：漁塭主人跟乙○○租捕魚工具1天租金
      800元，等於是給運送司機的工資等詞（見本院卷84頁）
      ，此與被告乙○○稱甲○○工作1次800元，出租漁具1天
      1處1,000元之說詞顯有不符，實難認被告所辯被告乙○○
      僅係幫漁塭主人「介紹」工人及「出租」漁具予漁塭主人
      之情為真。復參以被告甲○○稱其與被告乙○○工作已1
      年多，且與漁塭主人並不認識，工作地點不一，都是依乙○○指示把貨載到各不同漁塭處，報酬都是乙○○發放，
      只是最近才知道錢是魚塭主人給的等語（見本院卷84、85
      頁），可知被告甲○○從事載運捕魚工具之工作以來所認
      定之雇主係「乙○○」，客觀上實際指派其工作內容、地
      點者亦為乙○○，並非漁塭主人，尚難認被告乙○○僅係
      「介紹」被告甲○○從事魚塭工作而已。被告甲○○應係
      受被告乙○○指示工作而為乙○○服勞務，堪以認定。又
      縱被告甲○○服勞務所使用之交通工具非僱主所有，亦無
      礙上開之認定。
（二）復按「民法第188條第1項所謂受僱人因執行職務不法侵害
      他人之權利，不僅指受僱人因執行其所受命令，或委託之
      職務自體，或執行該職務所必要之行為，而不法侵害他人
      之權利者而言，即受僱人之行為，在客觀上足認為與其執
      行職務有關，而不法侵害他人之權利者，就令其為自己利
      益所為亦應包括在內。」（最高法院42年度台上字第1224
      號判例參照、96年度台上字第2532號判決參照）、「民法
      第188條第1項所謂受僱人因執行職務不法侵害他人之權利
      ，不僅指受僱人因執行其所受命令，或委託之職務自體，
      或執行該職務所必要之行為而言，即濫用職務或利用職務
      上之機會及與執行職務之時間或處所有密切關係之行為，
      其在外形之客觀上足認為與執行職務有關，而不法侵害他
      人之權利者，即令其係為自己利益所為之違法行為，亦應
      包括在內。」（最高法院91年度台上字第2627號判決參照
      ），準此，民法第188條第1項前段所稱之「執行職務」應
      可大略區分為以下4種類型：(1)受僱人受僱行使之職務自
      體；(2)雖非受僱行使職務自體，但為附隨於業務上之行為
      ；(3)客觀上與其執行職務之時間、處所有密切關係之行為
      ；(4)濫用職務，為僱用人所得預見，事先可加防範之行為
      。查被告甲○○自承系爭車禍係在下班途中所發生，則如
      上說明，被告甲○○駕車行為與其執行職務，可認為在時
      間及處所有密切相關，是被告乙○○有藉由僱用甲○○載
      送捕魚工具擴張其活動範圍，並享受其利益之意思堪予認
      定，故其對被告甲○○每次駕車往返指定之工作地點可能
      肇致之損害應可預見，自應分擔被告甲○○駕車往返途中
      所可能產生的風險，始符合民法第188條之立法本旨，則
      揆諸上開說明，應認本件被告甲○○駕車肇事之行為屬執
      行僱用人所指示職務之範疇，故原告主張被告乙○○應依
      民法第188條第1項前段規定與被告甲○○連帶負侵權行為
      損害賠償責任，應屬有據。
七、有關原告請求之各項金額是否有理，分述如下：
（一）醫療費用10,656元部分，業據原告丙○○提出台南市立醫
      院收據2紙在卷可按（本院卷57頁），且為被告不爭執，
      是此部分請求應予准許。
（二）殯葬費用436,365元部分（丙○○支出410,015元，己○○
      支出26,350元），業據原告丙○○、己○○提出禮品行收
      據、租車公司估價單、骨灰位費用暨其管理費統一發票、
      欣和興金香舖收據、壽宴收據、禮儀社收據、喪葬服務證
      明單、轉約合議書，火化場規費收據及殯儀館規費收據暨
      明細表等各件在卷可稽（見本院卷58頁至71頁），且為被
      告所不爭執，本院審酌原告丙○○、己○○上開花費之金
      額及項目，依被害人身分、地位、家庭情況及生前之經濟
      狀況等情狀觀之，亦屬合理，應予准許。
（三）精神慰撫金部分：原告庚○○為被害人陳盧月之配偶，結
      縭多年，育有4名子女，因被告之過失晚年喪偶、天人永
      隔，精神上自受有極大之痛苦；原告丙○○、己○○、戊○○、丁○○為被害人之子女，因被告之過失而遭喪母之
      痛，未能盡天倫之樂，是其請求精神慰撫金，均屬有據。
      查原告庚○○於被害人死亡時為73歲，國小肄業，職業為
      農耕，名下有存款、不動產數筆；原告丙○○大學畢業，
      從事電子業，名下有投資若干、不動產及汽車；原告己○○大學畢業，在銀行工作，名下有存款、投資、不動產；
      原告戊○○大學畢業，任公職，名下有存款；原告丁○○
      大學畢業，從事教職，名下有投資、汽車；被告甲○○係
      高職畢業，其名下有房屋、土地各1筆及汽車1輛；被告乙○○名下有田賦、投資，有本院調取之稅務電子閘門財產
      所得調件明細表及被告甲○○個人基本資料查詢結果等在
      卷可考。本院審酌兩造之學識、經濟、身分狀況，及原告
      5人等所受精神痛苦之程度等一切情狀，認原告庚○○請
      求200萬元精神慰藉金，尚屬過高，應以80萬元為適當，
      至於被害人之子女即原告丙○○、己○○、戊○○、丁○○等4人各請求精神慰藉金120萬元，亦屬過高，應各以60
      萬元為適當。是本件原告庚○○得請求之金額為80萬元，
      原告丙○○得請求之金額為1,020,671元 (包括醫療費用
      10,656元、殯葬費用410,015元、精神慰撫金60萬元)、原
      告己○○得請求之金額為626,350元 (殯葬費用26,350元
      及精神慰撫金60萬元)、原告戊○○、丁○○各得請求之
      金額為60萬元。
八、至被告甲○○雖抗辯被害人陳盧月因視力不好，就本件車禍
    亦與有過失云云，惟查，被告甲○○駕駛上開自用小客車於
    前揭時間，沿臺南縣仁德鄉○○村○○街457巷由南向北方
    向行駛，途經該巷與行大街之無號誌交岔路口處，未注意車
    前狀況及讓幹線道車先行，因而導致本件車禍之發生及被害
    人陳盧月死亡之結果等情，業經前述，則本件交通事故之發
    生，應係被告未注意車前狀況及禮讓幹線道車先行所致，是
    被害人陳盧月並無任何過失行為，則被告甲○○應就本件交
    通事故負有全部之過失責任。且被告甲○○因本件業務過失
    致死案件於刑事偵查及審判時，均未抗辯被害人陳盧月於
    本件車禍亦有過失，於本院審理時復未舉證以實其說，故其
    就被害人陳盧月與有過失之抗辯，不足採信。
九、末按，保險人依強制汽車責任保險法規定所為之保險給付，
    視為被保險人損害賠償金額之一部分，被保險人受賠償請求
    時，得扣除之，強制汽車責任保險法第32條定有明文。本件
    原告表示已領取強制汽車責任保險金150萬元，此亦為被告
    所不爭執，原告亦同意將該強制保險金金額平均自原告5人
    所得請求之精神慰撫金各扣抵30萬元，故依上開規定，應由
    原告等5人所得請求之金額內各扣除30萬元，扣除後，原告
    庚○○得向被告請求連帶賠償之金額為50萬元；原告丙○○
    得向被告請求連帶賠償之金額為720,671元；原告己○○得
    向被告請求連帶賠償之金額為326,350元；原告戊○○、丁○○各得向被告請求連帶賠償之金額為30萬元，並均自98年
    5月21日（即準備(二)狀送達被告翌日）起至清償日止，按週
    年利率百分之5計算之利息，為有理由，應予准許，至其逾
    越上開範圍之請求，尚屬無據，應予駁回。又原告勝訴部分
    ，經其陳明願供擔保，請求宣告假執行，經核並無不合，爰
    酌定相當之擔保金額，予以准許，並依被告乙○○之聲請及
    依職權宣告被告2人均得供相當之擔保金額免為假執行。至
    原告敗訴部分，其假執行之聲請即失所附麗，應併予駁回。
    又本件訴訟費用為74,775元（包括裁判費72,775元及提解費
    2,000元，共計74,775元），由兩造分別依其敗訴比例負擔
    。
十、結論：本件原告之訴為一部有理由，一部無理由。依民事訴
    訟法第79條、第85條第1項後段、第2項、第390條第2項、第
    392條第2項、第87條判決如主文。
中    華    民    國    98    年    5     月    27   日
                  民事第三庭    法  官    蔡雅惠
以上正本係照原本作成
如對本判決上訴，須於判決送達後20日內向本院提出上訴狀
中    華    民    國    98    年    5     月    27   日
                                書記官    詹書瑋


司法院資訊處製作；財團法人民間司法改革基金會備份。
